【裁判字號】    97,訴,821
【裁判日期】    971119
【裁判案由】    撤銷信託行為等
【裁判全文】
臺灣士林地方法院民事判決               97年度訴字第821號
原      告  國泰世華商業銀行股份有限公司
法定代理人  甲○○
訴訟代理人  戊○○
            丁○○
被      告  丙○○
            乙○○
上列當事人間請求撤銷信託行為等事件，本院於民國97年11月4
日言詞辯論終結，判決如下：
    主      文
確認被告丙○○與被告乙○○間就如附表所示不動產於民國九十
七年三月二十七日所為信託登記之信託契約債權行為與所有權移
轉之物權行為不存在。
被告乙○○就前項不動產於民國九十七年三月二十七日以信託為
原因所為之所有權登記應予塗銷。
訴訟費用由被告負擔。
    事實及理由
一、本件被告未於言詞辯論期日到場，核無民事訴訟法第386 條
    各款所列情形，爰依原告之聲請，由其一造辯論而為判決。
二、按訴狀送達後，原告不得將原訴變更或追加他訴。但請求之
    基礎事實同一者，不在此限。此觀諸民事訴訟法第255 條第
    1 項第2 款規定自明。又所謂請求之基礎事實同一，係指變
    更或追加之訴與原訴之主要爭點有其共同性，各請求利益之
    主張在社會生活上可認為同一或關連，而就原請求之訴訟及
    證據資料，於審理繼續進行在相當程度範圍內具有同一性或
    一體性，得期待於後請求之審理予以利用，俾先後兩請求在
    同一程序得加以解決，避免重複審理，進而為統一解決紛爭
    者，即屬之（最高法院90年臺抗字第2 號裁定意旨參照）。
    本件原告起訴原僅聲明：(一)被告丙○○與乙○○就如附表所
    示不動產（下稱系爭房地）於民國97年3 月27日所為之信託
    登記之債權行為與所有權移轉之物權行為應予撤銷。(二)被告
    乙○○就前項不動產於民國97年3 月27日以信託為原因所為
    之所有權登記應予塗銷。嗣於訴訟進行中，變更追加聲明為
    「先位聲明：(一)確認被告丙○○與乙○○間就系爭房地於97
    年3 月27日所為信託登記之債權行為與所有權移轉之物權行
    為不存在。(二)被告乙○○就前項不動產於97年3 月27日以信
    託為原因所為之所有權登記應予塗銷。備位聲明：(一)被告丙
    ○○與乙○○間就系爭房地所為信託登記之債權行為與所有
    權移轉之物權行為應予撤銷。(二)被告乙○○就前項不動產於
    97年3 月27日以信託為原因所為之所有權登記應予塗銷」。
    核其所為，要屬訴之追加，惟原告追加之訴所主張之基礎事
    實，與原訴所主張者，在社會生活上可認為同一，且於訴訟
    上所提出之訴訟及證據資料具有相當程度之同一性，揆之首
    揭規定及說明，即應准其為訴之追加，合先敘明。
三、原告起訴主張：訴外人非比尋常企業有限公司（下稱非比尋
    常公司）分別於93年6 月23日、同年月25日邀同訴外人黃美
    涼、陳禹倫及被告丙○○為連帶保證人，向原告（原名中聯
    信託投資股份有限公司，嗣由原告概括承受其資產、負債及
    全部營業）借款新臺幣（下同）600 萬元，約定自發票日起
    ，按原告基準利率年利率3.65％加年利率2.35％計算利息，
    非比尋常公司倘未依約繳納本息，即喪失期限利益，全數債
    務視為到期應一次清償，且逾期在6 個月以內部分，按前述
    利率10％，逾期超過6 個月部分，按前述利率20％計付違約
    金。嗣非比尋常公司自97年2 月25日起即未依約繳款，依約
    已喪失期限利益而全部到期，迄今尚積欠本金369 萬5,346
    元及利息、違約金未清償，幾經催討，仍未獲置理，顯見被
    告已陷於支付不能之狀態。詎原告將對被告丙○○所有之系
    爭房地聲請強制執行之際，被告丙○○竟為規避執行，與其
    父即被告乙○○為通謀虛偽意思表示，於同年3 月27日將系
    爭房地以信託為原因移轉登記予被告乙○○，致原告無法受
    償，為有害於原告之債權，原告自得訴請塗銷。再被告丙○
    ○於96年間除系爭房地外，已無其他不動產，且其雖持有對
    非比尋常公司之股份，然非比尋常公司已於同年6 月1 日自
    行申請停業，足徵非比尋常公司之股權已無任何價值。從而
    ，被告丙○○將其所有之系爭房地信託登記予其父即被告乙
    ○○之行為，已陷於無資力狀態，並損害原告債權。為此，
    依民法第87條規定，請求確認被告丙○○與乙○○間就系爭
    房地所為信託契約之債權行為與所有權移轉之物權行為無效
    。倘本院認為被告丙○○與乙○○間就系爭房地所為信託契
    約有效，則依信託法第6 條第1 項規定，訴請撤銷被告二人
    間就該房地所為信託契約之債權行為與所有權移轉之物權行
    為。另請求塗銷被告乙○○就前項不動產於97年3 月27日以
    信託為原因所為之所有權登記等語，並以先位聲明求為判決
    ：(一)確認被告丙○○與乙○○間就系爭房地所為信託契約之
    債權行為與所有權移轉之物權行為不存在。(二)被告乙○○就
    前項不動產於97年3 月27日以信託為原因所為之所有權登記
    應予塗銷。以備位聲明求為判決：(一)被告丙○○與乙○○間
    就系爭房地所為信託契約之債權行為與所有權移轉之物權行
    為應予撤銷。(二)被告乙○○就前項不動產於97年3 月27日以
    信託為原因所為之所有權登記應予塗銷。至被告則未到庭陳
    述，亦未提出書狀為何聲明或答辯。
四、查原告主張被告乙○○、丙○○為父子關係，而非比尋常公
    司分別於93年6 月23日、同年月25日邀同黃美涼、陳禹倫及
    被告丙○○為連帶保證人，簽立約定書、保證書及本票，而
    向原告借款600 萬元，約定自本票發票日起，按原告公司基
    準利率年利率3.65％加年利率2.35％計算利息，非比尋常公
    司倘未依約繳納本息，即喪失期限利益，全數債務視為到期
    應一次清償，且逾期在6 個月以內部分，按前述利率10％，
    逾期超過6 個月部分，按前述利率20％計付違約金。嗣被告
    二人於97年3 月25日，提出日期記載為同年月20日之信託契
    約書，而以信託為原因，向臺北縣淡水地政事務所提出申請
    辦理信託登記，而於同年月27日辦畢信託登記為被告乙○○
    所有等事實，有戶籍謄本（本院卷第60頁）、保證書（本院
    卷第12頁以下）、約定書（本院卷第13頁以下）、本票（本
    院卷第15頁）、土地建物謄本（本院卷第16頁以下）、土地
    登記申請書（本院卷第38頁以下）等，附卷可稽，核屬相符
    ，應堪信為真實。
五、茲原告以先位之訴，主張被告間就系爭房地所為信託係屬通
    謀虛偽意思表示，以備位之訴主張得撤銷信託，而訴請判決
    如訴之聲明。經按「表意人與相對人通謀而為虛偽意思表示
    者，其意思表示無效。」；「債務人怠於行使其權利時，債
    權人因保全債權，得以自己之名義，行使其權利。」，民法
    第87條第1 項前段、第242 條前段分別定有明文。而債務人
    欲免其財產被強制執行，與第三人通謀而為虛偽意思表示，
    將其所有不動產移轉或設定權利者，債權人可依侵權行為之
    法則，請求第三人塗銷登記，亦可行使代位權，請求塗銷登
    記，債務人怠於行使其權利時，債權人因保全債權，得以自
    己名義行使其權利，其得代位權行使之範圍，就同法第24 3
    條但書規定旨趣推之，並不以保存行為為限，凡以權利之保
    存或實行為目的之一切審判上或審判外之行為，諸如假扣押
    、假處分、聲請強制執行、實行擔保權、催告、提起訴訟等
    ，債權人皆得代位行使（最高法院73年台抗字第472 號、69
    年台抗字第240 號判例意指參照）。原告主張被告間所為信
    託行為，係屬通謀虛偽意思表示，業據提出被告丙○○簽名
    之聲請書一紙為證（本院卷第62頁），觀其內容，除係向原
    告申請撤銷系爭房地之假處分查封，並表示願意先行部分還
    款外，於文末載明：「對於之前因為擔心房子被假處分查封
    ，因此辦理信託與他人之動作，對此行為本人更深表歉意」
    等語，顯見被告間確係為避免系爭房地遭債權人查封，而通
    謀虛偽為此信託債權與物權契約行為，應均屬無效，於法即
    屬不存在。而原告為被告丙○○之債權人，亦據原告提出前
    述保證書、約定書及本票等為證，被告間所為信託行為既屬
    無效而不存在，被告丙○○仍為系爭房地之所有權人，依據
    民法第76 7條規定，得請求被告乙○○塗銷信託登記，乃其
    迄今不為，要為怠於行使權利，且被告丙○○積欠原告上述
    借款屆期未償，原告為其債權人，為保存其債權以圖受償，
    自有代位主張之必要，依據上揭民法規定及判例意旨，原告
    代位被告丙○○訴請被告乙○○塗銷就系爭房地之信託登記
    ，以回復登記為被告丙○○所有之狀態，於法洵無不合。
六、從而，原告以先位之訴，主張被告間信託債權及物權行為不
    存在，而訴請判決確認，並判命被告乙○○塗銷信託登記，
    為有理由，應予准許。而原告先位之訴既經判認有理由，其
    備位之訴，即無別為論斷之必要，應予敘明。
七、據上論結，原告之訴為有理由，依民事訴訟法第385 條第1
    項前段、第78條、第85條第1 項判決如主文。
中    華    民    國    97    年    11    月    19    日
                  民事第一庭  法  官  蕭錫証
以上正本證明與原本無異。
如對本判決上訴，應於判決送達後20日內向本院提出上訴狀。
中    華    民    國    97    年    11    月    21    日
                              書記官  林立原


司法院資訊處製作；財團法人民間司法改革基金會備份。
